ACORDAO-COMPLETO-2500933

ACÓRDÃO 2582/2021 ATA 42/2021 - PLENÁRIO

VISTOS, relatados e discutidos estes autos de representação autuada pela Secretaria de Controle Externo da Administração do Estado (SecexAdministração) , por força da determinação inserta no subitem 9.11 do Acórdão 1299/2017-TCU-Plenário (relator: Ministro Substituto André Luís de Carvalho) , em face de indícios de condutas irregulares de agentes no âmbito do Tribunal Regional do Trabalho da 10ª Região/DF-TO que teriam dado azo a desvio de recursos judiciais perpetrados por servidora do órgão.
ACORDAM os Ministros do Tribunal de Contas da União, reunidos em Sessão do Plenário, diante das razões expostas pelo relator, em:
9.1 nos termos do art. 146 do Regimento Interno deste Tribunal, reconhecer a Associação Nacional dos Magistrados da Justiça do Trabalho (Anamatra) como parte interessada nos presentes autos;
9.2 nos termos dos arts. 235 e 237, inciso VI, do Regimento Interno deste Tribunal, conhecer a presente representação, sem julgamento de mérito;
9.3 acolher as razões de justificativa do sr. Luiz Alberto dos Santos, então Diretor de Secretaria da 2ª Vara da Justiça do Trabalho de Brasília;
9.4 excluir da relação processual nos presentes autos as sras. Odelia Franca Noleto e Eliana Pedroso Vitelli, respectivamente, Juíza Titular e Substituta da 2ª Vara da Justiça do Trabalho em Brasília, à época dos fatos apurados neste processo, em face da incompetência deste Tribunal para fiscalizar atos de prestação jurisdicional;
9.5 dar ciência deste Acórdão aos seguintes destinatários, observado o disposto no art. 179, §7º, do RITCU, em caso de representação processual por advogado (s) , informando que o teor integral das peças que o integram (Relatório e Voto) poderá ser obtido no endereço eletrônico www.tcu.gov.br/acordaos:
9.5.1 às sras. Odelia Franca Noleto e Eliana Pedroso Vitelli, e ao sr. Luiz Alberto dos Santos Carvalho;
9.5.2 à Associação Nacional dos Magistrados da Justiça do Trabalho (Anamatra) ;
9.5.3 ao Presidente do Tribunal Regional do Trabalho da 10ª Região (DF e TO) .

Representação autuada para apuração de responsabilidade sobre a respectiva conduta omissivo-comissiva e a falta no dever de cuidado para a efetiva fiscalização da atividade funcional de subordinada. Análise das razões de justificativa.

Tribunal Regional do Trabalho da 10ª Região/df e TO.

3. Interessados/Responsáveis:
3.1. Responsáveis: Eliana Pedroso Vitelli (XXX.204.818-XX); Luiz Alberto dos Santos Carvalho (XXX.724.801-XX); Odelia Franca Noleto (XXX.154.901-XX).
3.2 Interessado: Associação Nacional dos Magistrados da Justiça do Trabalho (Anamatra)

13.1. Ministros presentes: Ana Arraes (Presidente), Walton Alencar Rodrigues, Benjamin Zymler, Augusto Nardes, Raimundo Carreiro (Relator), Bruno Dantas e Jorge Oliveira.
13.2. Ministro-Substituto convocado: Marcos Bemquerer Costa.
13.3. Ministros-Substitutos presentes: Augusto Sherman Cavalcanti e André Luís de Carvalho.

RAIMUNDO CARREIRO

Trata-se de representação formulada pela Secretaria de Controle Externo da Administração do Estado (SecexAdministração) , decorrente das apurações determinadas no subitem 9.11 do Acórdão 1299/2017-TCU-Plenário (TC Processo 041.387/2012-0, relator: Ministro Substituto André Luís de Carvalho) , em face de indícios de condutas irregulares de agentes no âmbito do Tribunal Regional do Trabalho da 10ª Região/DF-TO que teriam dado azo a desvio de recursos judiciais perpetrados por servidora do órgão, verbis:
9.11. determinar que a unidade técnica atue processo apartado, sob a natureza de representação, por cópia destes autos, para a apuração de responsabilidade por intermédio da audiência do Sr. Luiz Alberto dos Santos Carvalho e das Sras. Odélia França Noleto e Eliana Pedroso Vitelli, de sorte que possam apresentar as suas razões de justificativa sobre a respectiva conduta omissivo-comissiva e a falta no dever de cuidado para a efetiva fiscalização da atividade funcional da então subordinada (Márcia de Fátima Pereira e Silva Taleb) , possibilitando que essa então servidora perpetrasse o contínuo desvio dos recursos judiciais colocados sob a responsabilidade da União, durante o período de 13/2/2007 a 25/11/2011.
2.	Nesse passo, as audiências dos responsáveis foram promovidas nos seguintes termos  (peças 352 e 353) :
a) Sr. Luiz Alberto dos Santos Carvalho (CPF ...) , na qualidade de então Diretor de Secretaria, pela omissão no exercício da fiscalização sobre a senhora Márcia de Fátima Pereira e Silva Taleb, em especial no que tange aos documentos que lhe foram apresentados à liberação dos valores dos depósitos judiciais na Vara na 2ª Vara do Trabalho de Brasília, do TRT-10, tendo aquela servidora realizado a inclusão de terceiros como beneficiários dos créditos e no entremeio dos ofícios e alvarás com os expedientes rotineiros da Vara do Trabalho, levando o responsável a autorizar transferências irregulares de depósitos judiciais que foram desviados pela servidora supra, durante o período de 13/2/2007 a 25/11/2011, na 2ª Vara do Trabalho de Brasília, do Tribunal Regional do Trabalho da 10ª Região, em desacordo com o art. 117, inciso XV, da Lei 8.112/1990 e os art. 24, § 2º e art. 152, do Provimento Geral do TRT 10ª Região; 
b) Sras. Odélia França Noleto (CPF ...) e Eliana Pedroso Vitelli (CPF ...) , pela omissão no exercício da fiscalização sobre a senhora Márcia de Fátima Pereira e Silva Taleb, que realizou a inclusão de terceiros como beneficiários dos créditos e no entremeio dos ofícios e alvarás com os expedientes rotineiros da Vara do Trabalho, induzindo as magistradas a assinarem os respectivos documentos liberatórios, levando às autorizações irregulares de transferência de depósitos judiciais que foram desviados por aquela servidora, durante o período de 13/2/2007 a 25/11/2011, nessa Vara do Trabalho, em desacordo com o art. 35, inciso VII da Loman, art. 240 do RI-TRT-10, e art. 24, § 2º, art. 151, 289 e 291, do Provimento Geral TRT 10ª Região.  (Grifei) .
3.	Reproduzo a seguir, com ajustes de forma, a conclusão da instrução de mérito da SecexAdministração e o teor principal da respectiva instrução complementar, que englobou a análise de petição formulada pela Associação Nacional dos Magistrados da Justiça do Trabalho (Anamatra; peças 390 e 400) , ambas com a mesma proposta de encaminhamento, endossada pela direção da unidade (peças 397 a 399 e 403 a 405) :
         - conclusão da instrução de mérito às peças 397 a 399:
       CONCLUSÃO
O processo cuida de representação constituída para apurar a conduta omissivo-comissiva de magistrados e servidor da 2ª Vara do Trabalho de Brasília/DF na fiscalização de atividade funcional de ex-servidora que perpetrou desvios de R$ 20,5 milhões de recursos judiciais sob a responsabilidade da União.
Promovida a audiência dos envolvidos, os argumentos apresentados não eximem de responsabilidade as magistradas Odélia França Noleto e Eliana Pedroso Vitelli, mas permitem afastar a do senhor Luiz Alberto dos Santos, diretor de secretaria. 
Ficou caracterizada a omissão da Sra. Odélia França Noleto na fiscalização da atuação da ex-servidora Sra. Márcia de Fátima Pereira e Silva Taleb, ao não observar o dever de cuidado previsto no art. 35, inciso VI da Lei Complementar 35/1979 e no art. 240 do Regimento Interno do TRT-10, o que permitiu a ocorrência de desvio de valores de depósitos judiciais sob a responsabilidade da União na 2ª Vara da Justiça de Trabalho de Brasília/DF. Está configurada a conduta de grave negligência (erro grosseiro) , nos termos da jurisprudência do TCU (Acórdão 2860/2018-TCU-Plenário, de relatoria do Min. Aroldo Cedraz e 2677/2018-TCU-Plenário, de relatoria do Min. Benjamin Zymler, entre outros) . 
O quadro fático, em que a magistrada titular da 2ª Vara do Trabalho concedeu amplos poderes de atuação à ex-servidora Márcia de Fátima Pereira e Silva Taleb, apontou para a redução do poder fiscalizatório do então diretor de secretaria Luiz Alberto dos Santos, condição que levou à conclusão pela não culpabilidade do servidor.
A frequência dos eventos e a liberação indevida de valores significativos em curto espaço de tempo, para o mesmo beneficiário, deixa evidente que as magistradas Odélia França Noleto e Eliana Pedroso Vitelli (substituta) assinavam os documentos sem qualquer controle, violando dever de cuidado previsto no inciso III do art. 125 da Lei 5.869/1973. Agiram, nesse sentido, com culpa grave, na modalidade negligência (erro grosseiro) .
Com isso, propõe-se a aplicação da sanção de multa prevista no art. 58, inciso II da Lei 8.443/1992 às magistradas, acatando-se as razões de justificativas apresentadas pelo diretor de secretaria, de forma a excluir-lhe responsabilidade pelos atos irregulares perpetrados pela Sra. Márcia de Fátima Pereira e Silva Taleb. 
-  instrução final às peças 403 a 405:
 (...) 
HISTÓRICO
2.	Realizadas as audiências, foi elaborada a instrução de mérito de peça 397 e encaminhada ao Relator.
3.	Posto isso, ainda antes da apreciação, deu entrada o Pedido de ingresso como interessado - Impugnação à manifestação da SecexAdministração feita pela ANAMATRA de peça 400.
4.	Diante disso, o Relator, mediante o despacho de peça 401, devolveu o processo a esta Unidade para que "examine o pedido de ingresso como interessada nos autos da Associação Nacional dos Magistrados da Justiça do Trabalho (ANAMATRA) , peça 390, reiterada pela associação à peça 400, e, se for o caso, atualize a proposta de encaminhamento à peça 397".
5.	Portanto, ainda considerando que na instrução de peça 397 não foi analisada a defesa apresentada na peça 390, constitui o objeto da presente instrução a inclusão das defesas apresentadas nas peças 390 e 400 na análise de mérito.
A ANAMATRA ENQUANTO REPRESENTANTE DOS RESPONSÁVEIS
5.1.	Conforme Acórdão 641/2012-TCU-Primeira Câmara, Relator: VALMIR CAMPELO, é ineficaz o ato praticado por advogado sem procuração nos autos, restando impedido o conhecimento de peça recursal nessa situação, em virtude de vício na representação processual. Entretanto, no presente caso, existe procuração tendo a ANAMATRA como outorgante e tendo advogado como outorgado (peça 391) , o qual apresentou as alegações de peças 390 e 400. Mesmo que a procuração tenha sido feita pela ANAMATRA e não diretamente pelos responsáveis, é de bom alvitre que as peças processuais sejam conhecidas e analisadas, invocando-se o princípio da verdade material, uma vez que existem nos autos elementos de defesas apresentados, mesmo que sem procuração. Ademais, leva-se em conta que a dita associação tem poder de representar seus associados, conforme seu estatuto inserido à peça 393 (art. 2º, inciso III do estatuto) . Dessa forma, na presente instrução serão analisadas as defesas apresentadas pelas peças 390 e 400. Importa informar que a peça 390, apesar de já estar incluída no processo quando da análise de peça 397, não foi incluída pelo auditor instrutor em sua análise. Mas isso não constitui prejuízos para os responsáveis, pois está sendo considerada na presente instrução.
DEFESA APRESENTADA NA PEÇA 390
6.	À peça 390, p. 6-9, discorre-se sobre a ausência de culpa ou omissão, partindo da premissa de que a responsabilidade frente aos Tribunais de Contas tem natureza subjetiva, e a conclusão decorrente é a de que, se a conduta não é culposa ou dolosa, não pode haver responsabilidade do agente que a praticou ou deu causa perante o órgão de Controle Externo.
6.1.	Traz alegações a respeito da ausência de culpa in eligendo, a qual é oriunda da má escolha do representante ou preposto (peça 390, p. 9-11) .
7.	A seguir, discorre sobre a ausência de culpa in vigilando, peça 390, p. 12 a 14, a qual decorre da falta de atenção ou cuidado com o procedimento de outra pessoa que está sob a guarda, fiscalização ou responsabilidade do agente, destacando que, no dia a dia dos trabalhos, sempre houve a preocupação das magistradas em conferir os serviços executados pelos servidores da 2ª Vara do Trabalho de Brasília. A vigilância seria parte das incumbências funcionais do Sr. Luiz Alberto na qualidade de diretor da Secretaria da vara, segundo o Provimento Geral do TRT10.
8.	Cita o Acórdão 3778/2014-TCU-Primeira Câmara (Pedido de Reexame, Relator Ministro Walton Alencar Rodrigues) , o qual traz o enunciado de que "não se pode atribuir responsabilidade ao gestor por falha procedimental de seus subordinados, cujo saneamento foi promovido pelos responsáveis tão logo tiveram conhecimento da ocorrência, o que afasta a incidência de multa por culpa in vigilando".
9.	Alega a boa-fé demonstrada na condução dos processos judiciais e nas providências imediatamente tomadas após a denúncia pelas magistradas, atuando para evitar danos ao erário (peça 390, p. 14-15) 
10.	Argumenta que a aplicação de multa aos responsáveis constitui bis in idem, uma que nestes autos deve prevalecer a exceção: tendo em vista que as representadas são magistradas e atuavam no âmbito de processo judicial, caberia apenas ao Poder Judiciário, no exercício de sua independência funcional, a aplicação de eventual punição na condução de processo judicial. Sendo assim, não caberia punição no âmbito do TCU.
11.	Tal entendimento, alega, "se justifica plenamente, em especial porque se constatou que não há débito a ser ressarcido por parte das magistradas, bem como a hipotética atuação do Tribunal de Contas da União em relação a elas teria condão meramente punitivo/pedagógico, o que já fora resolvido na esfera administrativa do próprio Poder Judiciário".
12.	Sendo assim, argumenta, "se as magistradas já sofreram punição na esfera administrativa por órgão competente, pelos fatos aqui narrados, não se pode aceitar que sejam punidas novamente pelos mesmos fatos, ainda que quem tenha aplicado a pena seja outro tribunal, ainda que a título de controle de contas".
ANÁLISE
13.	No item 45 da instrução de peça 397 está demonstrado o quadro resumo dos desvios ocorridos, os quais se prolongaram por cinco anos, totalizando 191 liberações indevidas de valores somando mais de 20,5 milhões de reais, apontando para a existência fragilidades na fiscalização.
14.	Sobre a ausência de culpa ou omissão ou culpa in vigilando, trazemos os seguintes trechos da instrução de peça 397:
III.2 - A omissão no exercício da fiscalização da atuação da ex-servidora culminando na assinatura de documentos liberatórios de valores de terceiros sem qualquer controle
76.	A ausência de fiscalização da atuação da Sra. Márcia de Fátima Pereira e Silva Taleb na secretaria do juízo abriu caminho para que a ex-servidora perpetrasse os desvios de recursos, utilizando-se do subterfúgio de inserir documentos ilícitos de liberação de valores entre aqueles lídimos para serem assinados pelas autoridades competentes, as magistradas Odélia França Noleto e Eliana Pedroso Vitelli.
77.	As magistradas defendem que não estão satisfeitas as premissas para aplicação de sanção estabelecidas no Decreto-Lei 4567/1942 (LINDB) , uma vez que a ocorrência das irregularidades foi condicionada pela situação prática do volume de serviço e a intensidade do dolo perpetrado pela Sra. Márcia de Fátima Pereira e Silva Taleb, não havendo que se falar em erro grosseiro nas condutas.
78.	Apresentou-se em quadro acima a frequência dos eventos irregulares, que, entre 2009 a 2011, a média mensal variou do mínimo de 1 ao máximo de 13. O desembargador Dorival Borges anota, no relatório, a título ilustrativo, que a magistrada Odélia França Noleto assinou liberações irregulares de valores de R$ 2,7 milhões de reais para o pseudo advogado José Ailton da Conceição, em espaço de tempo de pouco mais de um mês, enquanto que a magistrada Eliana Vitelli autorizou transferências, para o mesmo beneficiário, de R$ 4,7 milhões, entre 30/8/2010 e 25/10/2010, e, em um único mês, de R$ 2,8 milhões. (sem destaque, no original) 
79.	A frequência dos eventos e a liberação indevida de valores significativos em curto espaço de tempo, para o mesmo beneficiário, deixa patente que as magistradas assinavam os documentos sem crítica, sem controle, agindo com culpa grave, na modalidade negligência (erro grosseiro) . A assinatura, nesse contexto específico, serve de elemento para a caracterização da omissão do dever de fiscalização da atuação da ex-servidora, ao mesmo tempo que cumpriu a formalidade necessária junto à instituição financeira para a liberação dos valores. Veja-se, nesse sentido, o relato do desembargador Dorival Borges de Souza Neto em que analisa a conduta das magistradas de assinar os documentos liberatórios:
15.	Portanto, essas alegações já foram contempladas na análise da instrução de peça 397, uma vez que restou demonstrado que houve culpa grave por negligência das magistradas, de modo que, referente a essas alegações, nada há nada a alterar na proposta de encaminhamento feita naquela instrução. Ademais, nunca é demais lembrar que as ocorrências se prolongaram por cinco anos, totalizando 191 liberações indevidas de valores somando mais de 20,5 milhões de reais.
15.1.	Sobre a ausência de culpa in eligendo, acolhe-se as alegações dos responsáveis, mesmo porque o que se está tratando no processo é culpa por falha na fiscalização, portanto, trata-se de culpa in vigilando.
16.	Sobre que a aplicação de punição pelo TCU constituiria bis in idem, já que as magistradas teriam sido julgadas em processo administrativo do TRT10, o TCU já decidiu que a aplicação de multa pelo TCU, decorrente de dano causado ao erário (art. 57 da Lei 8.443/1992) , não configura bis in idem em relação à aplicação de multa em processo administrativo disciplinar, convertida da pena de suspensão (art. 130, § 2º, da Lei 8.112/1990) . Acórdão 1520/2016-TCU-Plenário - Relator: BENJAMIN ZYMLER.
17.	Sobre o Acórdão 3778/2014-TCU-Primeira Câmara mencionado na defesa, este trata de uma licitação e contratos referentes a serviços de publicidade, propaganda e marketing, portanto, um objeto específico e delimitado, não servindo como antecedente aplicável ao presente caso.
DEFESA DE PEÇA 400
18.	A referida peça trata de impugnação da análise feita na instrução de mérito de peça 397.
Argumento 
19.	Alega que é justificada "a intervenção da ANAMATRA no presente feito, impondo-se que os autos retornem à unidade técnica, para que esta aprecie o pedido de ingresso da Entidade, emitindo o competente parecer técnico, analisando todos os argumentos apresentados pela Peticionária, principalmente as contribuições jurídicas apresentadas pela Associação na peça 390 em prol das Magistradas" (peça 400, p. 14) .
Análise
20.	As alegações constantes da peça 390 estão sendo analisadas na presente instrução, conforme itens 6 a 17 anteriores.
Argumento 
21.	Aduz que "do teor da manifestação da unidade técnica, afere-se que, muito embora tenham sido rememoradas, individualmente, as razões e justificativas expostas pelas Responsáveis, especificamente no tópico II (fls. 5-6 do parecer ora impugnado) , a análise das mesmas deu-se de forma conjunta, no tópico III (fls. 6-12 do parecer) ".
21.2.	Prossegue aduzindo que "sendo distinto o que aconteceu em relação à verificação da conduta do Sr. Luiz Alberto dos Santos Carvalho (diretor da secretaria) , que mesmo tendo sido apreciada no mesmo tópico II, teve a devida individualização e conclusão pelo afastamento da responsabilidade do Representado".
21.3.	Traz alegações que "já, no que diz respeito à conduta das Magistradas, é impossível se extrair quais argumentos são direcionados a cada uma delas. A unidade técnica dividiu duas condutas a serem analisadas, tratando de cada uma delas em um subtópico específico (III.1 e III.2 do parecer) , mas não individualizou a apreciação quanto ao aspecto subjetivo, ou seja, não se dedicou a verificar a responsabilidade individual de cada uma das Magistradas quanto a cada uma das condutas indicadas".
21.4.	Prova disso, argumenta, "é que, na análise dos argumentos de defesa tanto no subitem III.1 quanto no subitem III.2, a SecexAdministração ora trata de ambas as Magistradas ora de uma delas apenas e, em nenhum momento, individualiza a reponsabilidade ou a conduta específica de cada uma. Ao final, no subitem III.1, a unidade técnica entende pela aplicação da pena de multa à Sra. Odélia França Noleto (juíza titular) e, no subitem III.2, pela aplicação da pena de multa a ambas as Magistradas".
21.5.	Assevera que "ainda, na matriz de responsabilização apresentada pela unidade técnica, na conduta descrita como "omissão no dever de cuidado de fiscalização da atuação da Sra. Márcia de Fátima Pereira e Silva Taleb na secretaria do juízo, ao assinar documentos de liberação sem nenhuma crítica ou controle (...) , indicou-se como responsáveis ambas as Magistradas. De outro lado, na conduta descrita como "Omissão no dever de cuidado de fiscalizar a atuação funcional da Sra. Márcia de Fátima Pereira e Silva Taleb no juízo, o que abriu caminho para que a ex-servidora perpetrasse desvio de R$ 20,5 milhões", indicou-se como responsável apenas a Sra. Odélia França Noleto (juíza titular) ".
21.6.	Assim, aduz, "sem a análise individual da responsabilidade e da conduta específica de cada uma das Magistradas, a conclusão da unidade técnica foi pela rejeição das suas razões e justificativas e aplicação de idêntica pena de multa a ambas".
21.7.	Às páginas 16 a 19 da peça 400, ainda traz outras questões relativamente ao mesmo assunto, concluindo que "impõe-se, portanto, que os autos retornem à SecexAdminsitração, para que a unidade técnica aprecie de forma individualizada a conduta e a responsabilidade de cada uma das Magistradas e, na remota e inesperada hipótese de se entender pela responsabilização de ambas ou qualquer uma delas, que a pena seja aplicada, também, de forma individualizada".
Análise
22.	Na análise feita pelo auditor instrutor da instrução de peça 397, foi utilizada a técnica de se avaliar as defesas em conjunto, isto porque se buscou que todas as alegações apresentadas por cada responsável fossem aproveitas a todos os responsáveis envolvidos. Isso é salutar quando se busca atender plenamente o princípio do contraditório e da ampla defesa, bem como o princípio da verdade material, de modo a garantir que nenhum ponto alegado no processo deixe de ser considerado na análise da defesa de cada responsável.
22.1.	O que pretende a defendente é que cada alegação de cada responsável seja analisada separadamente, o que não se faz desnecessário, pois nenhuma alegação apresentada deixou de ser analisada na instrução pelo simples fato de que as alegações foram analisadas em conjunto. Ao contrário do que afirma, as condutas foram individualizadas ao longo da análise e também apostas na matriz de responsabilização ao final da instrução.
22.2.	Sobre a individualização da multa, isto também está contemplado na proposta de encaminhamento.
Argumento
23.	Alega que a unidade técnica deixou de apreciar a dinâmica dos fatos delituosos cometidos pela Sra. Márcia de Fátima Pereira e Silva Taleb, cuja cautela adotada impedia, por completo, que o esquema criminoso fosse constatado, asseverando que isto somente foi feito com relação à responsabilidade do Sr. Luiz Alberto dos Santos Carvalho.
23.1.	A seguir lista a forma como era articuloso o modus operandi utilizado para dificultar que fossem detectados (peça 400, p. 20) .
23.2.	Pode-se perceber, argumenta, "que, da forma como se cometiam os ilícitos, era praticamente impossível descobri-los sem que algum prejudicado denunciasse o ato que lhe atingiu, o que acabou vindo a ocorrer".
23.3.	A seguir, aponta que as magistradas eram envolvidas no julgamento de vários processos e que por isso mesmo não tinham condições de detectar as ocorrências, dada a dinâmica dos fatos ocorridos.
23.4.	Assevera que "observa-se dos argumentos da SecexAdministração que a própria unidade técnica reconheceu que os desvios cometidos pela Sra. Márcia de Fátima Pereira e Silva Taleb materializaram-se "por meio da utilização de subterfúgios, como a inclusão de documentos ilegais no entremeio de outros legítimos a serem assinados" (fl. 8, par. 52, do parecer) ".
23.5.	Dessa maneira, conclui, "a adequada e imperiosa análise da dinâmica dos fatos prova que é completamente desarrazoado que se cobre das Magistradas um grau de fiscalização que nem mesmo os órgãos internos especializados detinham, quanto mais penalizá-las por isso. Cabe, portanto, que seja afastada a responsabilização das Magistradas indicada na manifestação da unidade técnica, não merecendo por mais este viés acatamento por este Douto Ministro Relator a proposta encaminhada".
Análise
24.	Ao contrário do que aponta a defendente, na instrução de peça 397 foi considerado o modus operandi dos fatos levantados, como pode-se perceber nos trechos seguintes da instrução:
17.	Para obter as autorizações irregulares de transferência de depósito judiciais, segundo confirmou as investigações e a própria ex-servidora Sra. Márcia de Fátima Pereira e Silva Taleb, " (...) o 'modus operandi' do desvio de verbas consistia na inclusão de terceiros como beneficiários dos créditos e no entremeio dos ofícios e alvarás com os expedientes rotineiros da 2º Vara do Trabalho de Brasília/DF, de forma a ludibriar as magistradas responsáveis pela assinatura dos respectivos documentos liberatórios" (peça 344, p. 351) , aponta o relatório do desembargador Dorival Borges de Souza Neto, noticiando ademais não haver informação de "envolvimento de magistrados ou outros servidores nos fatos delituosos" (peça 344, p. 352) .
18.	O desembargador Dorival Borges de Sousa Neto aponta desrespeito ao art. 117, VI, da Lei 8.112/1990, diante da incontroversa atribuição a "estagiários voluntários" de serviços próprios dos servidores efetivos da 2ª Vara do Trabalho de Brasília/DF. Ameniza os fatos, em relação às pessoas ligadas à juíza Odélia França Noleto e ao Sr. Luiz Alberto dos Santos Carvalho, se tratarem de estudantes de direito interessados em conhecer os meandros da Justiça do Trabalho, mas as atribuições desses "estagiários" eram amplas, assim como daquelas pessoas "vinculadas" à ex-servidora Márcia de Fátima Pereira e Silva Taleb (peça 344, p. 363) .
24.1	Inclusive, como se pode observar o item 18 da instrução mencionado acima, era comum utilizar-se de trabalhos de estagiários voluntários para execução de serviços próprios de servidores efetivos. Também cabe acrescentar o item 52 da instrução, que aponta para omissão do dever de fiscalizar.
52.	A posição de fato assumida pela ex-servidora no juízo constituiu condição essencial para que os desvios viessem a ocorrer, materializando-se por meio da utilização de subterfúgios, como a inclusão de documentos ilegais no entremeio de outros legítimos a serem assinados. Veja-se que, como decorrência da lei e regulamentos, a responsabilidade pela condução da Vara é da juíza titular e do diretor da secretaria, no limite de sua competência, e na medida em que têm conhecimento de condutas inadequadas e não determinam a devida correção, incorrem, com isso, em omissão no dever de fiscalizar e controlar os serviços e a atuação dos serventuários que lhes estão subordinados. 
Argumento 
25.	Alega que há inconsistência jurídica da parecer da Unidade Técnica na análise feita, baseando-se no que está descrito no item 52 da instrução, pois a magistrada Odélia França Noleto (juíza titular) , assim que teve conhecimento dos fatos delituosos adotou todas as medidas que estavam ao seu alcance para elucidar os fatos e estancar as ilicitudes, agindo de forma imediata, conforme relatado no Processo Administrativo junto ao TRT da 10ª Região (peça 344, fls. 377-378) .
25.1.	A seguir, à peça 400, p. 23-25, ainda traz mais algumas argumentações sempre com fundamento de que a magistrada teria adotado todas as providências assim que soube das ocorrências.
Análise
26.	De fato, na instrução da Unidade Técnica foi considerado que a magistrada adotou providências assim que soube dos fatos, todavia, sua responsabilização foi por haver culpa por negligência, uma vez que os fatos ocorreram num período de cinco anos com 191 ocorrências, tempo mais que suficiente para que a magistrada tivesse percebido bem antes os desvios que estavam ocorrendo, se fosse diligente na execução das suas funções. Basicamente é nisto que o parecer baseia-se para aplicação de multa às magistradas, pois foram estas que assinaram os papéis necessários para que os fatos ocorressem sem o devido cuidado, de modo que não há reparos a serem feitos na proposta de encaminhamento da instrução de peça 397. Ademais, há que se considerar a dinâmica exaustivamente explorada na instrução de peça 397, que não cabe repetir aqui.
Argumento
27.	Aduz que "a unidade técnica afastou, ainda, a aplicação do Acórdão 9435/2016-TCU-Segunda Câmara do TCU, o que fez sob as seguintes alegações, primeiramente trazendo o parágrafo 60 da instrução, sobre o qual questiona que houve equívoco:
60.	Importante dizer que a tese de indução a erro, por meio de ato doloso, que excluiu a responsabilidade de servidor no Acórdão 9435/2016-TCU-Segunda Câmara não se aplica à situação em análise, conforme postula a magistrada Odélia França Noleto. Naquele caso, serviu de fundamento para o encaminhamento de exclusão da responsabilidade o fato de não ter sido incluído no PAD precisa indicação das normas que definiam as atribuições ou deveres do cargo ocupado pela servidora responsável, nem a reprodução de textos regulamentares correlatos, de modo a produzir a certeza de que houve infração a específico dever previsto normativamente e permitir dimensionamento seguro do grau da eventual falha. No caso em análise, de modo diferente, o dever de cuidado estava amplamente delimitado e a magistrada não o observou. 
27.1.	Segue em suas alegações, sempre no sentido de que o caso tratado no presente processo guarda semelhança com o caso tratado no Acórdão 9435/2016-TCU-Segunda Câmara, trazendo à baila trechos do Acórdão referido (peça 400, p. 26-28) .
Análise
28.	Novamente não há reparos a se fazer na proposta de encaminhamento da instrução 397, isso porque não há nos trechos encaminhados pela defendente semelhança com os fatos analisados aqui. Ao contrário, independentemente das normas envolvidas, houve certeza sobre a existência das infrações cometidas, ao não se exercer corretamente a função de fiscalizar. Não se está discutindo somente quais as normas foram infringidas, mas o fato de passar despercebido, por negligência, desvios de recursos no longo período de cinco anos.
Argumento
29.	Assevera que "no que diz respeito às conclusões da unidade técnica, destaca-se que não foi analisado a rotina de trabalho nas Varas de Trabalho, as relações entre os servidores e as funções essenciais que cabem às Magistradas e que são cumuladas com os deveres atinentes à gestão da Vara correspondente" e que "se houve falha, essa se deu no âmbito do não cumprimento por subordinados de procedimentos já estabelecidos".
29.1.	A seguir, traz mais diversos argumentos que estão relacionados à dinâmica dos fatos (peça 400, p. 30-36) .
Análise
30.	Essas questões relacionadas à dinâmica dos fatos já foram analisadas no item 24 e subitem desta instrução, não havendo fato novo apresentado pela defendente envolvendo tal questão.
Argumento
31.	A seguir (peça 400, p. 36-38) alega, em resumo, que "considerando a natureza sui generis da atividade de depósito judicial, por ser de cunho nitidamente jurisdicional e, não, administrativo, a ausência de débito a ser apurado por parte das Responsáveis e o cumprimento de todos os procedimentos na gestão da serventia, resta plenamente configurada a exceção à regra da independência de instâncias e uma nova punição de mesmo caráter implica em bis in idem, o que é proibido no ordenamento jurídico pátrio.
31.1.	Alega também que "se as Magistradas já sofreram punição na esfera administrativa por órgão competente pelos fatos narrados, não se pode aceitar que sejam punidas, novamente, pelos mesmos fatos, ainda que quem tenha aplicado a pena seja outro tribunal e ainda que a título de controle de contas".
Análise
32.	Essa análise sobre ocorrência de bis in idem já foi analisada no item 16 precedente, não havendo mais nada a acrescentar.
32.1.	No que diz respeito de que o presente caso trata de exceção à independência das instâncias não procede, pois se trata de um processo tipicamente administrativo. O fato de ter havido processo administrativo internamente ao órgão com aplicação de punição não tira o poder do TCU de julgar em processo específico para isso, dada a independência que lhe é peculiar. A competência do TCU em julgar o processo é independente de haver julgamento interno do órgão.
Argumento
33.	Por derradeiro, argui que o TCU deve prover a gradação da pena com base no impecável histórico funcional das magistradas, considerando também o fato de terem tomado providências imediatas ao tomarem conhecimento dos ilícitos cometidos pela ex-servidora.
Análise
34.	Essa é uma questão que será sopesada pelo colegiado do TCU, quando do julgamento do processo.
CONCLUSÃO
35.	Diante do relatado nos itens e subitens precedentes, uma vez que analisadas as peças 390 e 400, conclui-se que não há reparos a se fazer na proposta de encaminhamento inserida na instrução de peça 397, mantendo-se o mérito que foi proposto em sua integridade, isso porque nas peças não há novos elementos suficientes para alterar a proposta apresentada, de modo que repetimos nesta instrução a proposta feita à peça 397.
PROPOSTA DE ENCAMINHAMENTO
36.	Diante do exposto, submetem-se os autos à consideração superior, propondo:
a) conhecer da presente representação, satisfeitos os requisitos de admissibilidade previstos nos arts. 235 e 237, inciso VI, do Regimento Interno deste Tribunal, e no art. 103, § 1º, da Resolução - TCU 259/2014, para, no mérito, considerá-la procedente;
b) rejeitar as razões de justificativa apresentadas pelas Sras. Odélia França Noleto e Eliana Pedroso Vitelli, e acatar as do Sr. Luiz Alberto dos Santos;	
c) aplicar à Sra. Odélia França Noleto, CPF XXX.154.901-XX, e à Sra. Eliana Pedroso Vitelli, CPF XXX.204.818-XX, juízas do trabalho, individualmente, a multa prevista no art. 58, II, da Lei 8.443/1992, fixando-lhes o prazo de 15 (quinze) dias, a contar das notificações, para que comprovem, perante o Tribunal (art. 214, inciso III, alínea "a", do Regimento Interno/TCU) , o recolhimento das dívidas ao Tesouro Nacional, atualizadas monetariamente desde a data do acórdão que vier a ser proferido até a data dos efetivos recolhimentos, se forem pagas após o vencimento, na forma da legislação em vigor;
d) autorizar o desconto das dívidas na remuneração dos responsáveis, nos termos do art. 28, I, c/c o art. 25, da Lei nº 8.443/92, observado o disposto no art. 46 da Lei 8.112/1990;
e) autorizar, desde logo, nos termos do art. 28, inciso II, da Lei 8.443/1992, a cobrança judicial das dívidas, caso não atendidas as notificações;
f) dar ciência do acórdão que vier a ser proferido ao representante e ao Tribunal Regional do Trabalho da 10ª Região, destacando que o relatório e o voto que fundamentam a deliberação ora encaminhada podem ser acessados por meio do endereço eletrônico www.tcu.gov.br/acordaos e que, caso tenham interesse, o Tribunal pode encaminhar-lhes cópia desses documentos sem quaisquer custos.
                                                     ***
4.	Instado por este Relator, o Ministério Público de Contas, representado no feito pelo Procurador Marinus Eduardo De Vries Marsico, emitiu parecer parcialmente concordante com a unidade técnica, dela divergindo quanto à apenação das responsáveis Odélia França Noleto e Eliana Pedroso Vitelli, nos seguintes termos (peça 407) :
	(...) 
	Para a boa compreensão das questões atinentes ao presente feito, importante dar breve destaque a alguns fatos que envolvem a mencionada tomada de contas especial e a linha decisória adotada pelo Tribunal no feito.
	O referido processo de contas especial foi instaurado pelo Tribunal Regional do Trabalho da 10ª Região (TRT10/DF-TO) , em desfavor da Sra. Márcia de Fátima Pereira e Silva Vieira, diante do desvio de recursos públicos inerentes a processos judiciais no âmbito do mencionado órgão, durante o período de 13/2/2007 a 25/11/2011.
	No âmbito do órgão de origem, a responsabilidade pelo dano, em valores de aproximadamente de 20 milhões de reais, foi atribuída à aludida responsável, que era servidora requisitada da Prefeitura Municipal de Luziânia/GO (Relatório da Comissão de TCE, peça 1 do TC-Processo 041.387/2012-0) .
	Os valores desviados eram transferidos indevidamente de contas judiciais, de processos em trâmite na 2ª Vara do Trabalho de Brasília/DF, para diversas contas bancárias sob a titularidade do cônjuge da servidora, da sua genitora e dos seus irmãos, além de outras pessoas físicas e jurídicas.
	No âmbito do TCU, a SecexAdministração promoveu a citação da Sra. Márcia de Fátima Pereira e Silva Vieira solidariamente com 39 pessoas físicas e jurídicas beneficiadas pelas ilegais transferências.
	Após o exame das defesas e dos elementos juntados ao feito, a unidade instrutiva propôs a irregularidade das contas da referida servidora e do seu marido, Sr. José Ailton da Conceição (destinatário de mais de 80% dos valores desviados) , com a condenação ao pagamento do débito na forma da instrução, além da aplicação de multa. Propôs, ainda, a exclusão das demais pessoas na relação processual.
	A Corte de Contas acolheu, em essência, a proposição apresentada pela SecexAdministração, incluindo, porém, a mãe e dois irmãos da então servidora, como devedores solidários, nas quantias que foram transferidas a cada qual (Acórdão 1299/2017-TCU-Plenário) .
Os agentes ouvidos em audiência neste processo apartado não fizeram parte da relação processual da TCE. Apontou-se naqueles autos para a necessidade de averiguação de eventual conduta relacionada a falta no dever de cuidado para a efetiva fiscalização da atividade funcional da então subordinada.
Importante consignar, de pronto, que tanto naqueles autos de TCE como nos presentes inexiste qualquer elemento a indicar atuação dolosa dos ouvidos neste feito. Ao revés, os depoimentos da Sra. Márcia de Fátima Pereira são inequívocos no reconhecimento exclusivo da autoria dos ilícitos, no que são harmonicamente corroborados pelos depoimentos de diversos servidores e autoridades do TRT-10 (vide elementos da Sindicância e do Processo Administrativo Disciplinar às peças 328 e 341) .
Acerca da conduta da servidora Márcia de Fátima Pereira também merece registro inicial a convergência dos depoimentos no sentido de que se tratava de pessoa que adquiriu a confiança das magistradas em razão de extrema dedicação ao trabalho e da elevadíssima produtividade.
III
Feitas essas considerações gerais, iniciamos o exame relativamente à conduta do então Diretor de Secretaria da 2ª vara, Sr. Luiz Alberto dos Santos.
Quanto ao ponto, há, em verdade, pouco o que se falar ante a consistente e precisa análise empreendida pelo AUFC Angerico Alves Barroso Filho, cuja proposta de encaminhamento foi endossada por seus superiores hierárquicos, no sentido de acolher a defesa apresentada e afastar qualquer responsabilidade do aludido servidor (peça 397) .
Os pontos destacados pelo auditor na peça que produziu se mostram plenamente suficientes para respaldar, com toda a segurança, a conclusão a que chegou.
Empreendemos leitura cuidadosa no extenso conjunto probatório destes autos - Relatório de Comissão de Sindicância, Relatório do Processo Administrativo Disciplinar relativo ao servidor, Processo Administrativo Disciplinar relativo às magistradas, depoimentos, Acórdão relativo às magistradas (pecas 328 a 345) . Todas as informações que lemos nos autos, incluindo os pontos que não figuraram na instrução, apenas vieram a robustecer o convencimento formado na primeira leitura da peça produzida pelo auditor.
Restou patente o quadro de inexigibilidade de "conduta diversa da adotada pelo diretor de secretaria, dada a ascendência da juíza titular e a definição clara de papéis no juízo", consoante as palavras do auditor.
Não é demais resgatar os seguintes parágrafos do voto condutor do processo disciplinar das magistradas, com grifos acrescidos (PADMag-Acórdão T. Pleno/2013, peça 344, p. 360) :
 (...) Outro fato grave a ser considerado diz respeito à excessiva autonomia e poder outorgados pela Juíza Titular à servidora Márcia de Fátima, em quem depositava "total confiança, solicitando, inclusive ao Diretor de Secretaria, que "não permitisse a liberação de verbas por outros servidores", despachando diretamente com a servidora "os processos de execução referentes a liberação de valores e petições que não demandavam despachos ordinatórios", conforme expresso em seu depoimento à Comissão de Sindicância (fls. 519/521) . Esta autonomia chegou ao ponto de a Juíza "dispensar" os despachos ordinários com o Diretor de Secretaria, seu auxiliar imediato e responsável por todos os procedimentos processuais e administrativos da unidade, tal como por ele admitido. Confirma esta conclusão o depoimento do servidor Roger Wilson Linhares de Lucena, que afirmou "nunca" ter presenciado o Diretor despachando com a Juíza e que os advogados se dirigiam diretamente à servidora Márcia para tratar de pedidos de liberação de valores, somente se dirigindo ao diretor na ausência desta, de tal modo que pensavam ser ela a diretora da unidade. 
O servidor Marco Antônio Tenório afirmou que a servidora Márcia concentrava os processos e aqueles marcados a lápis eram encaminhados diretamente a ela, sendo-lhes vedado dar impulso processual.
Vale pontuar que a autorização concedida à servidora Márcia de Fátima Pereira para a liberação de verbas foi dada antes mesmo do início da gestão do Sr. Luiz Alberto dos Santos, ainda na chefia do Sr. Vicente Grigati Filho, que lhe fora antecessor. A servidora, portanto, hauriu a confiança da Juíza titular antes mesmo do início da gestão do Sr. Luiz Alberto. 
Ainda oportuno o registro que colhemos dos autos do PAD de que foi o Diretor de secretaria quem descobriu as fraudes e deu pronta ciência à juíza titular, Sra. Odélia França, que adotou imediatas providências. Também no PAD salta aos olhos a transcrição dos elogios funcionais constantes da ficha funcional do servidor, que tomam quatro páginas de transcrição.  O desempenho da 2ª vara na gestão do então diretor também figura nos registros do PAD em nível de excelência.
No inequívoco contexto dos autos, e tendo em conta a ambiência e estrutura hierárquica de uma vara conduzida por magistrada titular, parece-nos que exigir conduta diversa da adotada pelo então Diretor importa, em nossa percepção, desconectar-se da realidade fática e afastar-se gravemente do senso de justiça. 
Aqui, cremos que nem mesmo se faz necessário lançar luzes à inovação trazida expressamente pela Lei 13.655/2018, ao alterar Lei de Introdução às Normas do Direito Brasileiro (LINDB) , em especial o seu art. 22, que estabelece o dever de considerar as circunstâncias práticas que houverem imposto, limitado ou condicionado a ação do agente, para fins de decisão sobre regularidade de conduta. 
Assim, reputamos acertadíssima a proposta da Secretaria técnica do Tribunal neste particular.
IV
Passamos agora para o exame da competência da Corte de Contas na apreciação das condutas das magistradas no caso em tela.
A esse respeito, convém registrar as anotações do eminente Relator ao encaminhar o feito ao MPTCU:
"5.	Os autos revelam que a fraude praticada pela servidora subordinada ocorreu na instrução de processos judiciais, e a responsabilidade questionada junto às magistradas refere-se ao dever de fiscalização de atividades típicas de prestação jurisdicional, mais precisamente sobre atos de autorização de pagamento expedidos no bojo de processos judiciais trabalhistas, cuja autorização para levantamento de depósitos é concedida pelo Magistrado da causa, por expressa disposição da Instrução Normativa nº 36/2012, do Tribunal Superior do Trabalho, art. 10, e aplicação subsidiária dos arts. 516, inciso II e 905, do Código Processualista de 2015."
O ofício de audiência dirigido às duas magistradas descreveu a falha pela qual foram ouvidas, consistente na omissão no exercício de fiscalização sobre a Sra. Márcia de Fátima, trazendo, em sequência a conduta da servidora "que realizou a inclusão de terceiros como beneficiários dos créditos e no entremeio dos ofícios e alvarás com os expedientes rotineiros da Vara do Trabalho, induzindo as magistradas a assinarem os respectivos documentos liberatórios, levando às autorizações irregulares de transferência de depósitos judiciais que foram desviados por aquela servidora".
Com efeito, conforme bem pontuado pelo eminente Relator estamos diante de atividade tipicamente jurisdicional concernente ao levantamento de valores depositados em contas judiciais.
A título exemplificativo, vale mencionar o teor do art. 71 do Provimento Geral Consolidado do TST, segundo o qual "as guias de depósito judicial para pagamentos, garantia de execução, encargos processuais e levantamento de valores, excetuados os depósitos recursais, seguirão o modelo único padrão estabelecido na Instrução Normativa 36 do Tribunal Superior do Trabalho, ou outra que venha a substitui-la". O modelo definido pela norma, conforme anexo da referida instrução normativa, requer a assinatura do Juiz competente em cada documento.
Já o art. 72 do aludido Provimento Geral estabelece que "as vias destinadas ao alvará deverão ser preenchidas após a autorização judicial para o levantamento do depósito realizado", acrescentando, em seu § 1º, que o juiz deverá dar ciência ao devedor-executado ou ao seu sucessor da decisão ou despacho que autorizar a liberação total ou parcial do depósito judicial a favor da parte vencedora.
Nos termos firmado no art. 76, cabe ao juiz na fase de execução "ordenar a pronta liberação do depósito recursal, em favor do reclamante, de ofício ou a requerimento do interessado, após o trânsito em julgado da sentença condenatória, desde que o valor do crédito trabalhista seja inequivocamente superior ao do depósito recursal, prosseguindo a execução depois pela diferença".
Os levantamentos de depósitos judiciais são ordinariamente resultantes da atuação do juiz que decide a causa, satisfazendo ou não a pretensão de uma das partes, compondo, assim, a atividade judicante no âmbito do cumprimento da sentença.
A propósito, oportuno ressaltar que é perante o juízo que decidiu a causa no primeiro grau de jurisdição que se dará o cumprimento da sentença prolatada, ou perante os tribunais, nas causas de sua competência originária, na dicção do art. 516 do CPC.
Nesse compasso, calha ainda registrar que o "juiz autorizará que o exequente levante, até a satisfação integral de seu crédito, o dinheiro depositado para segurar o juízo ou o produto dos bens alienados, bem como do faturamento de empresa ou de outros frutos e rendimentos de coisas ou empresas penhoradas", consoante estabelece o disposto no art. 905 do mencionado código.
No caso vertente, conforme transcrição do ofício de audiência, as magistradas, em sua atuação jurisdicional, assinaram documentos de liberação de recursos que lhe foram preparados irregularmente pela servidora tendo como destinatários terceiros ilegítimos. Trata-se efetivamente de atos de natureza jurisdicional que, segundo entendemos, não atrai a competência da Corte de Contas para fins punitivos. 
Ao compulsarmos os autos observamos que houve situações em que a própria servidora assinou documentos de liberação, por delegação, o que poderia suscitar alguma controvérsia neste ponto. Porém, ainda aqui, pensamos que a autorização não descaracteriza a inerente ligação com a atividade jurisdicional, não sendo próprio firmar competência para atuação punitiva do TCU neste delimitado contexto. 
O fato de a servidora ter preparado os documentos de liberação assinados pelas magistradas ou mesmo ter assinado alguns ofícios de liberação não descaracteriza a natureza do ato, caso contrário, no extremo, erros reiterados em minutas de sentença elaboradas pelo corpo subordinado ao magistrado também fariam emergir a competência da Corte de Contas para apurar falhas de supervisão, o que nos parece descabido.
Não é que o dever das magistradas de averiguação e supervisão dos atos produzidos pelos subordinados fique isento de controle e eventual punição ou ainda a própria prática defeituosa do ato adotado pelo magistrado; apenas que, ante a natureza dos atos, tal atribuição recai sobre o próprio Poder Judiciário, que, no caso concreto, aplicou sanções em graus variados às juízas.
V
	Resta-nos, ainda, convidar a atenção para ponto adicional, caso se entenda que a situação sob exame não é revestida de natureza jurisdicional e se avance para a competência da Corte de Contas na avaliação da conduta das juízas.
	Nesta hipótese, necessário se faz avançar em mais acurado procedimento de individualização da conduta no tocante à juíza substituta, Sra. Eliana Pedroso Vitelli. Isso porque a supervisão dos subordinados é, a nosso ver, atribuição dirigida precipuamente à juíza titular, compreensão que bem se amolda ao teor do art. 240 do Regimento Interno do TRT-10, segundo o que "O Juiz Titular de Vara do Trabalho é o responsável pelo bom andamento dos serviços da secretaria correspondente".
	Nessa lógica de pensamento, relevante aqui registrar que o próprio PAD das magistradas claramente circunscreveu e delimitou de modo distinto as condutas a serem apuradas.
	 No tocante à juíza titular foram três as condutas objeto de apuração: a) autorizações irregulares de transferência de depósitos judiciais; b) contratação de pessoas sem vínculo com o Tribunal e c) incúria no dever de fiscalização e controle dos serviços e dos serventuários da Vara do Trabalho (vide peça 344) . Contudo, em relação à juíza substituta, apenas uma conduta foi objeto de apuração, relacionada exclusivamente a autorizações irregulares de transferência de depósitos judiciais (vide peça 344, p. 349) , justamente por não lhe ser exigível a fiscalização e controle dos serviços e dos serventuários da Vara do Trabalho. Assim, temos por imprópria a imputação sugerida pela unidade técnica, caso superada a preliminar. 
VI
	Com essas considerações, opinamos no sentido de que o TCU:
acolha integralmente as razões de justificativas apresentadas pelo Sr. Luiz Alberto dos Santos, então diretor de secretaria no TRT da décima região;
exclua da presente relação processual as Sras. Odélia França Noleto e Eliana Pedroso Vitelli, juízas do trabalho;
arquive os presentes autos.
 	É a manifestação deste representante do Ministério Público junto ao TCU. 
É o Relatório.

Tiago Cardoso Penna (83514/OAB-MG) e Flávia Mello e Vargas (79517/OAB-MG), representando Odelia Franca Noleto e Eliana Pedroso Vitelli; Ilton Norberto Robl Filho (38.677-OAB/DF e 43.824-OAB/PR) e outros, representando a Associação Nacional dos Magistrados da Justiça do Trabalho (Anamatra);

Procurador Marinus Eduardo De Vries Marsico.

REPRESENTAÇÃO. TRT-10 (DF-TO). SUPOSTA OCORRÊNCIA DE CONDUTAS OMISSIVAS E COMISSIVAS DE GESTORES, A ENSEJAR A PRÁTICA DE DESVIO DE RECURSOS JUDICIAIS PERPETRADOS POR SERVIDORA DO ÓRGÃO. CONHECIMENTO. AUDIÊNCIA DOS RESPONSÁVEIS. ACOLHIMENTO DAS RAZÕES DE JUSTIFICATIVA DO DIRETOR DA SECRETARIA. EXCLUSÃO DA RELAÇÃO PROCESSUAL DAS JUÍZAS OUVIDAS EM AUDIÊNCIA, EM FACE DA AUSÊNCIA DE COMPETÊNCIA DO TCU PARA APURAR CONDUTA DE MAGISTRADO INERENTE À PRESTAÇÃO JURISDICIONAL. JULGAMENTO DE MÉRITO PREJUDICADO. CONDUTAS APRECIADAS NO ÂMBITO DA JUSTIÇA DO TRABALHO, EM SEDE DISCIPLINAR, COM SANÇÕES ÀS RESPONSÁVEIS. CIÊNCIA. A fiscalização de atos de magistrados no exercício da prestação jurisdicional não se insere no rol de competências do Tribunal de Contas da União.

REPRESENTAÇÃO (REPR)

Secretaria de Controle Externo da Administração do Estado (SecexAdmin).

Trata-se de representação autuada pela Secretaria de Controle Externo da Administração do Estado (SecexAdministração) , por força da determinação inserta no subitem 9.11 do Acórdão 1299/2017-TCU-Plenário (TC Processo 041.387/2012-0, relator: Ministro Substituto André Luís de Carvalho) , verbis:
9.11. determinar que a unidade técnica atue processo apartado, sob a natureza de representação, por cópia destes autos, para a apuração de responsabilidade por intermédio da audiência do Sr. Luiz Alberto dos Santos Carvalho e das Sras. Odélia França Noleto e Eliana Pedroso Vitelli, de sorte que possam apresentar as suas razões de justificativa sobre a respectiva conduta omissivo-comissiva e a falta no dever de cuidado para a efetiva fiscalização da atividade funcional da então subordinada (Márcia de Fátima Pereira e Silva Taleb) , possibilitando que essa então servidora perpetrasse o contínuo desvio dos recursos judiciais colocados sob a responsabilidade da União, durante o período de 13/2/2007 a 25/11/2011.
2.	A responsabilização da servidora que praticou os desvios fraudulentos de recursos, juntamente com outros beneficiários da conduta inquinada, foi realizada por meio da tomada de contas especial que culminou no precitado acórdão.
3.	Portanto, o feito presente tem o objetivo específico de apurar em que medida as condutas do Diretor de Secretaria da 2ª Vara do Trabalho de Brasília, Luiz Alberto dos Santos Carvalho, e das Juízas Odélia França Noleto e Eliana Pedroso Vitelli, respectivamente, titular e substituta da referida vara trabalhista, onde ocorreram os atos irregulares, contribuíram, de forma omissiva ou comissiva, para a consumação das fraudes.
4.	Feitas as devidas audiências, a unidade técnica concluiu pela procedência da representação, pelo acolhimento das razões de justificativa do sr. Luiz Alberto dos Santos Carvalho e pela rejeição das razões de justificativa trazidas pelas magistradas, com aplicação da multa prevista no art. 58, inciso II, da Lei 8.443/1992.
5.	A proposta de acatamento das razões de justificativa do sr. Luiz Alberto dos Santos Carvalho, Diretor de Secretaria, deveu-se à impossibilidade do exercício adequado do dever fiscalizatório pelo servidor, cujo poder de supervisão não alcançava, de fato, a atuação da servidora responsável pela prática dos atos fraudulentos, que despachava diretamente com a Juíza Titular.
6.	A responsabilização das magistradas Odélia França Noleto, Juíza Titular, e Eliana Pedroso Vitelli, Juíza Substituta, segundo a unidade técnica, decorreria da omissão na fiscalização da atuação da servidora que perpetrou as fraudes, ao não observar o dever de cuidado previsto no art. 35, inciso VI da Lei Complementar 35/1979 e no art. 240 do Regimento Interno do TRT-10, o que induziu as magistradas a autorizarem diversas transferências de depósitos judiciais viciadas pela fraude praticada.
7.	Por meio do despacho à peça 401, solicitei a oitiva do Ministério Público de Contas para que se pronunciasse sobre "a competência deste Tribunal de Contas da União para impor penalidade às magistradas no caso concreto, que envolve a prática de atos jurisdicionais", nos seguintes termos:
4.	Mediante procedimento administrativo disciplinar no âmbito do Tribunal Regional do Trabalho da 10ª Região, as magistradas foram punidas com as sanções de advertência, para a juíza Eliana Pedroso Vitelli, e censura, para a juíza Odélia França Noleto (item 15, da instrução à peça 397) .
5.	Os autos revelam que a fraude praticada pela servidora subordinada ocorreu na instrução de processos judiciais, e a responsabilidade questionada junto às magistradas refere-se ao dever de fiscalização de atividades típicas de prestação jurisdicional, mais precisamente sobre atos de autorização de pagamento expedidos no bojo de processos judiciais trabalhistas, cuja autorização para levantamento de depósitos é concedida pelo Magistrado da causa, por expressa disposição da Instrução Normativa nº 36/2012, do Tribunal Superior do Trabalho, art. 10, e aplicação subsidiária dos arts. 516, inciso II e 905, do Código Processualista de 2015.
6.	Sob tais circunstâncias, solicito, nos termos do art. 11 da Lei 8.443/1992, c/c art. 62, inciso III, do RITCU, a oitiva do Ministério Público junto a este Tribunal, para que se pronuncie sobre a competência deste Tribunal de Contas da União para impor penalidade às magistradas no caso concreto, que envolve a prática de atos jurisdicionais.  (Grifos do original) . 
 8.	Em sua manifestação, o Ministério Público de Contas, representado no feito pelo Procurador Marinus Eduardo De Vries Marsico, após tecer detidas análises sobre as conclusões da unidade técnica e o conjunto probatório dos autos, endossou as conclusões da SecexAdministração quanto à isenção de responsabilidade, por inexigibilidade de conduta diversa, do Diretor de Secretaria da 2ª vara, Sr. Luiz Alberto dos Santos.
9.	Quanto à responsabilização das magistradas, o Parquet ratificou a conclusão preliminar deste Relator, no sentido de que as condutas das Juízas Titular e Substituta enfocadas neste processo são integralmente pertinentes à instrução de processos judiciais, atividade típica de prestação jurisdicional, o que afastaria, in casu, a competência da Corte de Contas.  
10.	Em vista, disso, o Ministério Público especializado propõe a exclusão das Sras. Odélia França Noleto e Eliana Pedroso Vitelli da relação processual materializada nos presentes autos.
11.	Esse é o resumo dos autos.
12.	Presentes os requisitos de admissibilidade fincados nos arts. 235 e 237, inciso VI, do Regimento Interno deste Tribunal, cumpre conhecer da representação.
13.	No mérito, acolho as conclusões uniformes da unidade técnica e do Parquet de Contas quanto ao acolhimento das razões de justificativa do Sr. Luiz Alberto dos Santos, Diretor de Secretaria da 2ª Vara da Justiça de Trabalho de Brasília, incorporando a este Voto, como  razões de decidir, as análises e conclusões empreendidas nos pareceres transcritos no Relatório.
14.	Com efeito, as informações obtidas na fase instrutória denotam que as circunstâncias em que a servidora executava seus trabalhos, durante o contexto delitivo das fraudes que praticou, não permitiram ao Diretor de Secretaria detectar os ardis perpetrados, principalmente em face da relação funcional direta da servidora com a Juíza Titular na condução dos atos processuais de autorização de pagamentos em processos judiciais trabalhistas, segundo orientação da própria magistrada, a quem o servidor devia obediência hierárquica. Procede, portanto, a conclusão de inexigibilidade de conduta diversa, excludente de culpabilidade.
15.	Endosso também as conclusões e a proposta de encaminhamento do Procurador Marinus Eduardo De Vries Marsico quanto à exclusão das magistradas da presente relação processual, tão-somente em face da ausência de competência desta Corte de Contas para sindicar a regularidade de atos típicos de prestação jurisdicional.
14.	Em que pese a evidência de falhas graves na supervisão e na gestão de tarefas dos auxiliares na gestão dos processos judiciais inquinados pela fraude, é também inegável que as condutas das magistradas apuradas nestes autos inserem-se no conjunto de atribuições típicas de prestação jurisdicional. Conforme antecipei no despacho à peça 401, os atos de autorização de pagamento expedidos no bojo de processos judiciais trabalhistas são realizados mediante alvará de levantamento de depósito concedido pelo magistrado da causa, conforme art. 10 e anexo III da Instrução Normativa-TST 36/2012 (regulamenta, na Justiça do Trabalho, o acolhimento e o levantamento de depósitos judiciais) , do Tribunal Superior do Trabalho, c/c arts. 516, inciso II, e 905, da Lei 13.105/2015 (Código de Processo Civil) , aplicado subsidiariamente ao processo trabalhista. 
15.	Nesse passo, convém frisar os argumentos exarados pelo Procurador Marinus Eduardo De Vries Marsico para fundamentar essa conclusão, que aduzem outros fundamentos normativos a demonstrar que os procedimentos de liberação de alvarás de pagamento são intrínsecos ao processo trabalhista, decididos pelo juiz da causa e, portanto, típicos da atividade de prestação jurisdicional:
Com efeito, conforme bem pontuado pelo eminente Relator estamos diante de atividade tipicamente jurisdicional concernente ao levantamento de valores depositados em contas judiciais.
A título exemplificativo, vale mencionar o teor do art. 71 do Provimento Geral Consolidado do TST, segundo o qual "as guias de depósito judicial para pagamentos, garantia de execução, encargos processuais e levantamento de valores, excetuados os depósitos recursais, seguirão o modelo único padrão estabelecido na Instrução Normativa 36 do Tribunal Superior do Trabalho, ou outra que venha a substitui-la". O modelo definido pela norma, conforme anexo da referida instrução normativa, requer a assinatura do Juiz competente em cada documento [anexo III da Instrução Normativa-TST 36/2012].
Já o art. 72 do aludido Provimento Geral estabelece que "as vias destinadas ao alvará deverão ser preenchidas após a autorização judicial para o levantamento do depósito realizado", acrescentando, em seu § 1º, que o juiz deverá dar ciência ao devedor-executado ou ao seu sucessor da decisão ou despacho que autorizar a liberação total ou parcial do depósito judicial a favor da parte vencedora.
Nos termos firmados no art. 76, cabe ao juiz na fase de execução "ordenar a pronta liberação do depósito recursal, em favor do reclamante, de ofício ou a requerimento do interessado, após o trânsito em julgado da sentença condenatória, desde que o valor do crédito trabalhista seja inequivocamente superior ao do depósito recursal, prosseguindo a execução depois pela diferença".
Os levantamentos de depósitos judiciais são ordinariamente resultantes da atuação do juiz que decide a causa, satisfazendo ou não a pretensão de uma das partes, compondo, assim, a atividade judicante no âmbito do cumprimento da sentença.
A propósito, oportuno ressaltar que é perante o juízo que decidiu a causa no primeiro grau de jurisdição que se dará o cumprimento da sentença prolatada, ou perante os tribunais, nas causas de sua competência originária, na dicção do art. 516 do CPC.
Nesse compasso, calha ainda registrar que o "juiz autorizará que o exequente levante, até a satisfação integral de seu crédito, o dinheiro depositado para segurar o juízo ou o produto dos bens alienados, bem como do faturamento de empresa ou de outros frutos e rendimentos de coisas ou empresas penhoradas", consoante estabelece o disposto no art. 905 do mencionado código.
No caso vertente, conforme transcrição do ofício de audiência, as magistradas, em sua atuação jurisdicional, assinaram documentos de liberação de recursos que lhe foram preparados irregularmente pela servidora tendo como destinatários terceiros ilegítimos. Trata-se efetivamente de atos de natureza jurisdicional que, segundo entendemos, não atrai a competência da Corte de Contas para fins punitivos. 
Ao compulsarmos os autos observamos que houve situações em que a própria servidora assinou documentos de liberação, por delegação, o que poderia suscitar alguma controvérsia neste ponto. Porém, ainda aqui, pensamos que a autorização não descaracteriza a inerente ligação com a atividade jurisdicional, não sendo próprio firmar competência para atuação punitiva do TCU neste delimitado contexto. 
O fato de a servidora ter preparado os documentos de liberação assinados pelas magistradas ou mesmo ter assinado alguns ofícios de liberação não descaracteriza a natureza do ato, caso contrário, no extremo, erros reiterados em minutas de sentença elaboradas pelo corpo subordinado ao magistrado também fariam emergir a competência da Corte de Contas para apurar falhas de supervisão, o que nos parece descabido.
Não é que o dever das magistradas de averiguação e supervisão dos atos produzidos pelos subordinados fique isento de controle e eventual punição ou ainda a própria prática defeituosa do ato adotado pelo magistrado; apenas que, ante a natureza dos atos, tal atribuição recai sobre o próprio Poder Judiciário, que, no caso concreto, aplicou sansões em graus variados às juízas.
16.	Em que pese essas conclusões, o Parquet apresentou as seguintes razões adicionais, a ressaltar que as apurações das condutas das magistradas foi realizada pelo poder correcional da Justiça do Trabalho, ensejando sanções às magistradas, observando-se que, no caso específico da Juíza Substituta Eliana Pedroso Vitelli, sua atuação no contexto analisado, segundo as conclusões da apuração administrativa interna, não abrangeu competências de fiscalização e controle, sendo restrita às autorizações nos alvarás, verbis:
             Resta-nos, ainda, convidar a atenção para ponto adicional, caso se entenda que a situação sob exame não é revestida de natureza jurisdicional e se avance para a competência da Corte de Contas na avaliação da conduta das juízas.
	Nesta hipótese, necessário se faz avançar em mais acurado procedimento de individualização da conduta no tocante à juíza substituta, Sra. Eliana Pedroso Vitelli. Isso porque a supervisão dos subordinados é, a nosso ver, atribuição dirigida precipuamente à juíza titular, compreensão que bem se amolda ao teor do art. 240 do Regimento Interno do TRT-10, segundo o que "O Juiz Titular de Vara do Trabalho é o responsável pelo bom andamento dos serviços da secretaria correspondente".
	Nessa lógica de pensamento, relevante aqui registrar que o próprio PAD das magistradas claramente circunscreveu e delimitou de modo distinto as condutas a serem apuradas.
	 No tocante à juíza titular foram três as condutas objeto de apuração: a) autorizações irregulares de transferência de depósitos judiciais; b) contratação de pessoas sem vínculo com o Tribunal e c) incúria no dever de fiscalização e controle dos serviços e dos serventuários da Vara do Trabalho (vide peça 344) . Contudo, em relação à juíza substituta, apenas uma conduta foi objeto de apuração [no PAD], relacionada exclusivamente a autorizações irregulares de transferência de depósitos judiciais (vide peça 344, p. 349) , justamente por não lhe ser exigível a fiscalização e controle dos serviços e dos serventuários da Vara do Trabalho. Assim, temos por imprópria a imputação sugerida pela unidade técnica, caso superada a preliminar. 
17.	Ao apreciar o Processo Administrativo PADMag 992-2012-000-10-00-2, o Plenário do Tribunal Regional do Trabalho da 10ª Região, com base nas competências e disposições assentes nos arts. 40 a 48 da Lei Complementar 35/1979 (Lei Orgânica da Magistratura - Loman) e na Resolução-CNJ nº 135/2011 (dispõe sobre a uniformização de normas relativas ao procedimento administrativo disciplinar aplicável aos magistrados, acerca do rito e das penalidades, e dá outras providências) , "deliberou pela aplicação da pena de censura à Juíza Odélia França Noleto (artigo 21, parágrafo único, da Resolução nº 135 do CNJ) e a pena de advertência à Juíza Eliana Pedro Vitelli, com registro nos assentamentos funcionais, como determina a lei." (peça 344, pág. 382) .
18.	É bem sabido que o poder de fiscalização dos tribunais de contas sobre membros do Poder Judiciário restringe-se aos atos administrativos, sob a égide do Direito Administrativo e dos ditames legais e constitucionais aplicáveis à Administração Pública. 
19.	No caso vertente, porém, restou bem comprovado que as condutas das magistradas foram circunscritas à gestão e à prática dos atos intrínsecos a processos judiciais trabalhistas (elaboração e assinatura de alvarás de levantamento de depósitos judiciais) , atividade tipicamente judicial, não inserida na esfera de atuação gestão administrativa do Poder Judiciário.
20.	Portanto, endosso a manifestação conclusiva do Ministério Público de Contas, para excluir da relação processual, na presente representação, as magistradas Odélia França Noleto e Eliana Pedro Vitelli, em face da incompetência deste Tribunal para fiscalizar atos de prestação jurisdicional.
21.	Na mesma esteira, considero prejudicado o julgamento de mérito desta Representação, pois o objetivo inicial deste processo foi apurar condutas supostamente irregulares sob o prisma administrativo, mas que, ao fim e ao cabo, revelaram-se circunscritas à atividade de prestação jurisdicional.      
	Do exposto, VOTO por que seja aprovado o Acórdão que ora submeto a este Colegiado.
TCU, Sala das Sessões, em 27 de outubro de 2021.
RAIMUNDO CARREIRO 
Relator